智慧財產法院行政判決
                                   100年度行專訴字第76號
                               民國100年11月10日辯論終結
原      告　周雍茗　　　
訴訟代理人　王冠瑋律師
複代理人  　連炎昌律師
被      告　經濟部智慧財產局
代　表　人　王美花（局長）住同上
訴訟代理人　洪魁升　　　
參  加  人　林宸櫻　　　
訴訟代理人　李文平律師
            張照堂律師
上列當事人間因新型專利舉發事件，原告不服經濟部中華民國10
0年6月1日經訴字第10006099910號訴願決定，提起行政訴訟，並
經本院命參加人獨立參加被告之訴訟，本院判決如下︰
　　主  文
原告之訴駁回。
訴訟費用由原告負擔。
    事實及理由
一、事實概要：緣原告前於民國96年8月15日以「石材染色裝置
    」向被告申請新型專利，經其編為第96213479號進行形式審
    查准予專利後，發給新型第M330177號專利證書（下稱系爭
    專利）。嗣參加人林宸櫻以系爭專利違反專利法第94條第1
    項、第4項及第108條準用第26條第2項之規定，不符新型專
    利要件，對之提起舉發。案經被告審查，認系爭專利違反專
    利法第94條第4項之規定，以100年2月22日（100）智專三(三)
    06006字第10020143360號專利舉發審定書為「舉發成立，應
    撤銷專利權」之處分。原告不服，提起訴願，經經濟部100
    年6月1日經訴字第10006099910號決定駁回，遂向本院提起
    行政訴訟。
二、原告之主張：
  (一)依原處分與訴願決定內容所述，證據2並未揭露系爭專利申
    請專利範圍第1項之調劑單元、表面處理單元，甚至亦未揭
    露系爭專利申請專利範圍第2、3項之切割單元及塗膠單元，
    參加人亦未輔以其他具體可信之證據證明在同一技術領域中
    有相同或近似的構造，熟悉該項技術領域者實難以依證據2
    思及系爭專利，何況系爭專利構造差異處更具有功效增進之
    處，絕非證據2所能比擬，原處分及原決定未思及此顯有認
    事、用法失當之處，有違應客觀、公正審查案件之原則。
  (二)證據2未揭示系爭專利申請專利範圍第1項之調劑單元、表面
    處理單元，以系爭專利之調劑單元為例，其係依據滑石片岩
    內紋理線條之顏色，選擇複數種適當色系之染劑，使其達到
    所需的顏色，而能在染色過程中針對滑石片岩的紋理線條及
    各共生礦物做細部處理，使滑石片岩呈現出特殊色澤及紋路
    ，從而使滑石片岩所製成的成品除其本身應具備的功用外，
    增添其整體美觀性及藝術感，可有效提高其產品的附加價值
    。然證據2因無此一單元設計，其僅係單純的染劑塗覆於石
    材上，並未依其石材的紋理進行調劑，但由於石材中含有多
    種礦物成分，不同的礦物本身具有不同顏色及紋理，使用不
    對應顏色的染劑會呈現出不同的顏色，影響到最後成品應呈
    現的顏色。兩相比較之下，不難看出證據2完全無法達到系
    爭專利的功能與功效，系爭專利技術特點所產生的效果，絕
    非相同技術領域者依據證據2所能輕易想出來的，系爭專利
    確實具有進步性無誤。又系爭專利進一步可透過表面處理單
    元將石材予以磨平、刨光並打亮，如此即可完成石材的染色
    ，並得到具有複數種特殊瑰麗色澤及紋路之滑石片岩製成品
    ，而達到預期之目的及功效，此乃證據2所無法達成者，故
    系爭專利絕非熟悉該項技術領域者依據證據2所能思及完成
    者。
  (三)系爭專利申請專利範圍第2、3項均直接依附於第1項，在判
    斷其是否有新穎性及進步性時，應包含第1項的內容，承前
    所述，由於系爭專利申請專利範圍第1項均具有專利性，故
    系爭專利申請專利範圍第2、3項亦同時具有專利性。況證據
    2未揭示系爭專利申請專利範圍第2、3項之切割單元及塗膠
    單元，其中切割單元係將所選石材，進一步依需求將其加工
    切割成型，其切割成型後之結構依用途可為花瓶、容器及骨
    灰罈等各式器皿類、飾品或傢俱等等。至於塗膠單元則可於
    石材表面塗佈樹脂膠層，以增加其表面光亮度及防水效果，
    系爭專利前述的設計，係為了配合整體的成品，有其特殊目
    的與功效，絕非相同技術領域者依據證據2所能輕易想出來
    的，系爭專利申請專利範圍第2、3項確實具有進步性無誤。
  (四)證據2是一種「製造方法」，而系爭專利則是一種「裝置」
    ，兩者的申請標的明顯不同，何來比較之基礎，因此證據2
    確實無法揭露系爭專利之特徵構造，亦無法否定系爭專利之
    進步性，系爭專利對熟習該項技術者而言，非能輕易的可憑
    據先前技術、或經由邏輯分析、推理或試驗而完成者，故系
    爭專利絕非熟悉該技術領域者依據先前技術或證據2所能易
    於思及完成者，證據2無法證明系爭專利有違反專利法之情
    事。
  (五)並聲明：1.訴願決定及原處分均撤銷；2.訴訟費用由被告負
    擔。
三、被告辯稱：
  (一)查系爭專利說明書中對於先前技術所欲解決之問提所採之技
    術手段、所敘述之實施例或申請專利範圍所界定之整體技術
    特徵，均是在敘述所謂切割單元、調劑單元、塗繪單元、水
    磨單元、烘乾單元、塗膠單元、表面處理單元之功能以及將
    所選用之石材加工切割成型後進行染色之過程或步驟，對於
    該等單元之形狀、構造並無具體、明確之敘述，是就系爭專
    利申請專利範圍第1項而言，系爭專利將適當色系之染劑塗
    繪於石材，相當於證據2以油性染料刷於礦石上，系爭專利
    以水磨砂紙磨開染劑或將石材予以磨平、刨光並打亮，相當
    於證據2將變色後之礦石表面磨去物渣。系爭專利將石材染
    劑烘乾，相當於證據2將礦石以熱源加溫，故系爭專利所載
    之石材施作方式與證據2並無不同，系爭專利是為所屬技術
    領域中具有通常知識者依先前技術證據2中所建議之技術所
    能推導，並未能產生無法預期之功效，故證據2可證明系爭
    專利申請專利範圍第1項不具進步性。
  (二)系爭專利對於該切割單元與塗膠單元之形狀、構造並無具體
    、明確之敘述，就系爭專利申請專利範圍第2項而言，將石
    材依需求予以切割之切割單元，僅屬習用石材之切割技術，
    另就系爭專利申請專利範圍第3項而言，於石材表面塗佈樹
    脂膠層之技術，亦已揭露於證據2之礦石刷上樹脂，以使之
    光亮。
  (三)原告雖主張證據2是一種製造方法，而系爭專利是一種裝置
    ，兩者申請標的明顯不同，證據2無法揭露系爭專利之特徵
    構造，亦無法否定系爭專利之進步性云云。惟系爭專利雖已
    記載石材染色裝置之切割單元、調劑單元、塗繪單元、水磨
    單元、烘乾單元、塗膠單元、表面處理單元各單元名稱，但
    未有具體形狀、構造之界定，僅憑所載功能以及將石材加工
    成型後進行染色之過程或步驟，殊難謂系爭專利較證據2有
    顯著之功效增進，因此，系爭專利為所屬技術領域中具有通
    常知識者依先前技術顯能輕易思及完成，難謂有進步性，該
    起訴理由應不足採。
  (四)並聲明：1.原告之訴駁回；2.訴訟費用由原告負擔。
四、參加人主張：
  (一)依案外證人之聲明書，其已從事石材染色30年，多年以來之
    染色方法均為先調劑欲使用之顏色染料，再來塗繪在石材上
    面，再磨去其表面之物渣，烘乾後再刷上樹脂，以為保護並
    使之更形光亮，此種方法為一般常用習知之作法，只要有在
    做石材染色之人都大部分是如此做，也已經延用數十年，並
    無何特殊之處，數十年來教授傳承之方法即為如此，是系爭
    專利顯無進步性可言。
  (二)系爭專利雖名為裝置，然根本未見具體裝置之運作情形，只
    是將熟知之染色方法聚在一起，所謂裝置，係指於裝置中各
    物品間必須有所關聯而產生一整體效用，與單純之集合不同
    ，系爭專利根本無實體裝置，該裝置究係如何統整各單元，
    各單元間如何運作，如何不互相干擾，如何配合，均無任何
    記載，根本與「裝置」有違，且系爭專利申請之新型應屬熟
    習此技術者，運用既有技術知識所能輕易變更完成，且未增
    進功效，亦難符進步性之要件。
  (三)證據2係公開於西元1978年12月1日，顯然較系爭專利之申請
    日為早，且與系爭專利均為相同之礦石染色法，屬相同之技
    術領域，證據2即為坊間一般染色技法，亦與系爭專利之方
    法完全相同，證據2之專利染色方法為將染料刷於其上，供
    其滲透以礦石中之分子吸收，與系爭專利之塗繪單元係將前
    述染劑塗繪於石材上係屬完全相同。又證據2之專利染色方
    法為再磨去其表面之物渣而呈現出極富立體感知礦石染色加
    工品，與系爭專利一水磨單元，其係以水磨砂紙磨開該些染
    劑，使該些染劑可沿石材之紋理線條散布，並藉由該些染劑
    與石材所含礦石之作用，進而使該石材呈現出特殊色澤及紋
    路係屬完全相同。再者，證據2之專利染色方法為再刷上樹
    脂，以保護此種易風化之礦石並使之更形光亮，與系爭專利
    一塗膠單元，其可於石材表面塗佈樹脂膠層，係屬完全相同
    。
  (四)系爭專利之染色方法，實為一般常用習知之方法，此有從事
    石材染色30年案外證人之聲明書可稽，系爭專利實不具進步
    性，其與一般常用習知之染色方法相同，且其創作目的與功
    效亦與證據2相同，換言之，系爭專利早已為熟悉該技術領
    域者所常用，退步言之，其亦與證據2創作目的與功效相同
    ，復再退步言之，按專利法第94條規定：「新型雖無第一項
    所列情事，但為其所屬技術領域中具有通常知識者依申請前
    之先前技術顯能輕易完成時，仍不得依本法申請取得新型專
    利。」按熟悉該技術領域者，依證據2所揭示之資料，亦能
    直接得知系爭專利之方法，系爭專利依其各項單元，實為一
    般染色常用方法，此觀證據2即明，而系爭專利並未詳載其
    他更具進步性之資料，原告自不得另提其他主張用以模糊，
    洵無疑義。系爭專利確有違反上開專利法之規定，而不具進
    步性。
  (五)並聲明：1.原告之訴駁回；2.訴訟費用由原告負擔。
五、查系爭專利申請日為96年8月15日，經被告審查後，於97年2
    月19日形式審查核准專利，是系爭專利有無撤銷之原因，應
    以核准審定時所適用之93年7月1日施行之專利法（即現行專
    利法）規定為斷。按凡利用自然法則之技術思想，對物品之
    形狀、構造或裝置之創作，而可供產業上利用者，得依法申
    請取得新型專利，固為專利法第93條及第94條第1項前段所
    規定。惟若「新型雖無第1項所列情事，但為其所屬技術領
    域中具有通常知識者依申請前之先前技術顯能輕易完成時，
    仍不得依本法申請取得新型專利。」為同法第94條第4項所
    明定。系爭專利申請專利範圍共3項，其中第1項為獨立項，
    餘為附屬項，參加人提起主張證據2或證據3可證明系爭專利
    違反專利法第94條第1項及第4項規定；以證據4說明系爭專
    利未載明石材染色裝置之方式，違反同法第108條準用第26
    條第2項之規定，嗣經被告審認證據2足以證明系爭專利不具
    進步性，是本件爭點為：證據2是否足以證明系爭專利不具
    新穎性、進步性？茲析述如下：
  (一)系爭專利申請專利範圍第1項為：「一種石材染色裝置，包
    括一調劑單元，其係預先依據一石材內之紋理線條及共生礦
    石所帶顏色，選用複數種適當色系之染劑；一塗繪單元，其
    係將前述染劑塗繪於石材上；一水磨單元，其係以水磨砂紙
    磨開該些染劑，使該些染劑可沿石材之紋理線條散布，並藉
    由該些染劑與石材所含礦石之作用，進而使該石材呈現出特
    殊色澤及紋路；一烘乾單元，其可將石材染劑乾燥；一表面
    處理單元，其可將石材予以磨平、刨光並打亮即完成石材染
    色，而得到具有複數種特殊瑰麗色澤及紋路之滑石片岩製成
    品。」，第2項為：「如申請專利範圍第1項所述之石材染色
    裝置，其中該調劑單元之前可設一切割單元，用以將所選石
    材依需求予以切割。」，第3項為：「如申請專利範圍第1項
    所述之石材染色裝置，其中該烘乾單元之後設有一塗膠單元
    ，其可於石材表面塗佈樹脂膠層。」。
  (二)舉發證據2為我國申請第6512507號「經檢63-2234號礦石之
    染色法」專利案，其公告日為67年12月1日，早於系爭專利
    申請日96年8月15日，故舉發證據2可為系爭專利之先前技術
    。舉發證據2為一種經檢63-2234號礦石之染色法，其方法係
    先將染色面施予不超過158℃之溫度，再以油性染料刷於其
    上，供其滲透於礦石中之分子吸收，之後，復以約500℃之
    溫度將之加熱，此時，含有氧化鋁、氧化鐵等之分子與ICI
    Waxoline Green PC等種類之油性染料起化學變化而變色。
    上述之過程，以500℃之熱源，其依厚度之不同而有不同之
    加溫時間，之後，再磨去其表面之物渣而呈現出極富立體感
    、變化美之礦石染色加工品者；待上述完成後，再刷上寶力
    樹脂，以保護此種易風化之礦石並使之更形光亮。系爭專利
    申請專利範圍第1項與證據2相較，就熟習石材染色業者而言
    ，舉發證據2礦石之油性染料，實質上相當於系爭專利申請
    專利範圍第1項之調劑單元預先依據一石材選用複數種適當
    色系之染劑，舉發證據2之油性染料刷於其上，實質相當於
    系爭專利申請專利範圍第1項之塗繪單元將染劑塗繪於石材
    上，舉發證據2係以500℃之熱源，其依厚度之不同而有不同
    之加溫時間，實質相當於系爭專利申請專利範圍第1項之烘
    乾單元將石材染劑乾燥，舉發證據2之磨去其表面之物渣，
    實質相當於系爭專利申請專利範圍第1項之磨開染劑、使染
    劑可沿石材之紋理線條散布，及表面處理單元將石材予以磨
    平、刨光並打亮完成染色之製成品，故系爭專利申請專利範
    圍第1項與舉發證據2所揭露技術內容之差異僅為系爭專利申
    請專利範圍第1項將舉發證據2之礦石、油性染料，簡單置換
    名稱為石材、染劑，及系爭專利申請專利範圍第1項以水磨
    砂紙磨開染劑之水磨單元，惟礦石、油性染料簡單置換名稱
    為石材、染劑，及以水磨砂紙磨開染劑之水磨單元，純粹為
    熟習石材染色業者之一般知識而可輕易完成，未產生無法預
    期的功效增進，故舉發證據2可證明系爭專利申請專利範圍
    第1項不具進步性。
  (三)系爭專利申請專利範圍第2項及第3項均為第1項獨立項之附
    屬項，係就該獨立項之石材染色裝置分別進一步界定「該調
    劑單元之前可設一切割單元，用以將所選石材依需求予以切
    割」及「該烘乾單元之後設有一塗膠單元，其可於石材表面
    塗佈樹脂膠層」惟設置切割單元用以將所選石材依需求予以
    切割，僅為熟習石材染色業者既有一般石材切割技術而未產
    生增進功效。至於烘乾單元後設有一塗膠單元，其可於石材
    表面塗佈樹脂膠層之技術特徵，則已揭露於舉發證據2所載
    將礦石刷上寶力樹脂，以保護礦石並使之光亮之技術內容，
    舉發證據2既可證明系爭專利申請專利範圍第1項不具進步性
    ，已如前述，系爭專利申請專利範圍第2項之附屬技術特徵
    僅為既有一般石材切割技術而未產生增進功效，系爭專利申
    請專利範圍第3項之附屬技術特徵已為舉發證據2所揭露，故
    舉發證據2亦可證明系爭專利申請專利範圍第2、3項不具進
    步性。
  (四)至原告主張系爭專利之調劑單元係依據滑石片岩內紋理線條
    之顏色，選擇複數種適當色系之染劑，使其達到所需的顏色
    ，而能在染色過程中針對滑石片岩的紋理線條及各共生礦物
    做細部處理，使滑石片岩呈現出特殊色澤及紋路，從而使滑
    石片岩所製成的成品除其本身應具備的功用外，增添其整體
    美觀性及藝術感，又系爭專利進一步可透過表面處理單元將
    石材予以磨平、刨光並打亮，如此即可完成石材的染色，並
    得到具有複數種特殊瑰麗色澤及紋路之滑石片岩製成品，至
    於切割單元係將所選石材，進一步依需求將其加工切割成型
    ，其切割成型後之結構依用途可為花瓶、容器及骨灰罈等各
    式器皿類、飾品或傢俱等等，塗膠單元則可於石材表面塗佈
    樹脂膠層，以增加其表面光亮度及防水效果，系爭專利確實
    具有進步性云云。經查，系爭專利之調劑單元、塗繪單元、
    烘乾單元、表面處理單元、塗膠單元之形狀、構造均未具體
    描述，至原告所稱系爭專利具有「依據滑石片岩內紋理線條
    之顏色，在染色過程滑石片岩內紋理線條之顏色，在染色過
    程使滑石岩呈現出特殊色澤及紋路，增添其整體美觀性及藝
    術性，完成石材的染色，並得到具有複數種特殊瑰麗色澤及
    紋路之滑石片岩製成品。」僅為概念性或視覺訴求上的描述
    ，且系爭專利說明書對於染色過程如何使滑石岩出現特殊色
    澤及紋路效果，亦未見具體技術手段之揭示。此外，系爭專
    利申請專利範圍第2、3項及說明書亦未就切割單元、塗膠單
    元之形狀、構造予以具體描述，對於熟習石材染色業者而言
    ，系爭專利所界定之切割單元、塗膠單元與一般石材切割技
    術及舉發證據2刷上寶力樹脂相較，並未產生無法預期之功
    效增進，尚難據此而謂系爭專利有何技術上貢獻並具進步性
    。
六、綜上所述，系爭專利有專利法第94條第4項規定不具進步性
    之情形。被告所為「舉發成立，應撤銷專利權」之處分，於
    法並無不合，訴願決定予以維持，亦無違誤，原告徒執前詞
    ，訴請撤銷訴願決定及原處分，核無理由，應予駁回。
七、兩造其餘攻擊防禦方法均與本件判決結果不生影響，故不逐
    一論述，併此敘明。
據上論結，本件原告之訴為無理由，爰依行政訴訟法第98條第1
項前段，判決如主文。
中　　華　　民　　國　　100　 年　　11　　月　　30　　日
                    智慧財產法院第一庭
                          審判長法　官  李得灶
 　　         　　　　　　　　　法　官　汪漢卿
     　　　　　　　             法　官  林欣蓉
上為正本係照原本作成。
如不服本判決，應於送達後20日內向本院提出上訴狀並表明上訴
理由，如於本判決宣示後送達前提起上訴者，應於判決送達後20
日內補提上訴理由書（須按他造人數附繕本）。
中　　華　　民　　國　　100　 年　　12　　月　　2 　　日
      　        　　　　　　　  書記官  周其祥